【裁判字號】    98,訴,1189
【裁判日期】    990729
【裁判案由】    分割共有物
【裁判全文】
臺灣臺中地方法院民事判決              98年度訴字第1189號
原      告  玄○○
訴訟代理人  劉佳田律師
被      告  午○○
被      告  卯○○
            Ｄ○○
            Ｃ○○○
            戌○○
            地○○
            黃○○
            Ａ○○
            Ｂ○○
            巳○○○
            宙○○○
            Ｌ○○
            Ｏ○○
            Ｎ○○
            Ｍ○○
            Ｊ○○
            Ｆ○○
            Ｈ○○
            Ｋ○○
            Ｇ○○
            Ｉ○○
            甲○○
            戊○○
            庚○○
            辰○○
            壬○○
            丑○○
            子○○
            己○○
            癸○○
            辛○○
            寅○○
            乙○○
            丁○○
            丙○○
            未○○
            Ｅ○○○
            申○○
            宇○○
            天○○
            酉○○
上列當事人間請求分割共有物事件，本院於民國99年7月5日言詞
辯論終結，判決如下：
    主      文
被告Ｄ○○、Ｃ○○○、戌○○、地○○、黃○○、Ａ○○、Ｂ
○○、巳○○○、宙○○○、Ｌ○○、Ｏ○○、Ｎ○○、Ｍ○○
、Ｊ○○、Ｆ○○、Ｈ○○、Ｋ○○、Ｇ○○、Ｉ○○、甲○○
、戊○○、庚○○、辰○○、壬○○、丑○○、子○○、癸○○
、己○○、辛○○、寅○○、乙○○、丁○○、丙○○應就其等
之被繼承人林來所有坐落臺中縣龍井鄉○○段三一七地號，地目
建，面積九百五十九點八七平方公尺土地之應有部分三十二分之
四，辦理繼承登記。
被告未○○、宇○○、Ｅ○○○、申○○、天○○、酉○○應就
其等之被繼承人林文漳（即林文章）所有前項土地之應有部分三
十二分之四，辦理繼承登記。
兩造共有第一項土地應分割如附圖一（甲案），依附表一所示取
得面積，分歸兩造各自取得或保持共有。
訴訟費用由兩造按附表二所示比例負擔。
    事實及理由
甲、程序方面：
一、被告等人經合法通知，除被告未○○、申○○外，均未於最
    後言詞辯論期日到場，核無民事訴訟法第386條所列各款情
    形，爰依原告之聲請，由其一造辯論而為判決。
二、本件分割共有物事件對於共有人全體須合一確定，系爭土地
    原共有人林來、林文漳（即林文章）已死亡，其權利分別由
    如後述繼承人繼承，原告於訴狀送達後追加繼承人為被告，
    並追加辦理繼承登記之聲明，合於訴訟經濟，另本件分割方
    案已經台中縣清水地政事務所製成鑑定圖，原告依鑑定圖更
    正聲明如後述，依民事訴訟法第255 條第1 項第5 款、第7
    款及第256 條規定，應予准許。
三、訴訟繫屬中為訴訟標的之法律關係，雖移轉於第三人，於訴
    訟無影響，但第三人如經兩造同意，得聲請代當事人承當訴
    訟，民事訴訟法第254條第1項定有明文。查坐落台中縣龍井
    鄉○○段317 號、建地、面積959.87平方公尺土地（下稱系
    爭土地），本為原告、被告亥○○、林來、林文漳、午○○
    、卯○○共有，又訴訟繫屬中亥○○已將其等應有部分移轉
    予原告，有土地登記謄本可稽，並經原告聲明就移轉部分承
    當訴訟，依上開規定應予准許，亥○○因之脫離訴訟，合先
    敘明。
四、按當事人死亡者，訴訟程序在有繼承人、遺產管理人或其他
    依法令應續行訴訟之人承受其訴訟以前當然停止。第168 條
    至172 條及前條所定之承受訴訟人，於得為承受者，應即為
    承受之聲明。他造當事人，亦得聲明承受訴訟，民事訴訟法
    第168條、第175條分別定有明文。經查，共有人林順政於訴
    訟進行中之民國99年2 月22日死亡，茲據原告具狀聲明由其
    繼承人即被告未○○、宇○○、Ｅ○○○、林國禎承受訴訟
    ，有繼承系統表、戶籍謄本等附卷可稽，揆諸前開規定，於
    法並無不合，應予准許。
貳、兩造爭執要旨：
一、原告主張略以：系爭土地係兩造共有，應有部分如附表二所
    示，其中如附表二編號四所示共有人係因繼承取得原共有人
    林文漳（於65年3 月16日死亡）之應有部分，如附表二編號
    五所示共有人係因繼承取得原共有人林來（於民國35年10月
    15日死亡）之應有部分，均未辦理繼承登記。且兩造間並未
    訂立不分割契約，又無因物之使用目的或法令規定不能分割
    情事，迄無法達成分割協議。為此訴請被告應就其繼承辦理
    繼承登記，並就兩造共有之上開土地分割，並請求以原物方
    式分割。又系爭土地東西寬50公尺、南北長20公尺，西邊現
    有巷道約2 米，東邊現有巷道約3 米，此亦為目前南寮村通
    行巷道，因此以保留現有巷道，並稍加拓寬，以方便將來重
    建，爰依民法第823 條請求裁判分割，並求予分割如附圖一
    （甲案），依附表一所示編號、面積，各分歸兩造各自取得
    或保持共有等語。並聲明：請求判決如主文所示。
二、被告午○○、宇○○曾與被告申○○、未○○共同具狀陳明
    願按如附圖二（乙案）所示，即E 、F 共有巷道部分參照現
    有狀況留設3 米即可，A 部分分歸原告及卯○○取得，B 、
    C 、D 部分依序分歸午○○、林文漳之繼承人、林來之繼承
    人取得。被告申○○、未○○則到庭陳述略以：仍採乙案，
    但C 、D 部分改依序分歸林來之繼承人、林文漳之繼承取得
    ，希能儘量保留建物供繼續使用等語。
三、被告Ｌ○○曾到庭，惟表明目前沒有意見等語。
四、被告卯○○具狀陳稱：同意原告分割方案，也同意與原告保
    持共有。
五、其餘被告經合法通知，未於言詞辯論期日到場，亦未提出任
    何書狀作何聲明或陳述。
、得心證之理由：
一、共有物如無因物之使用目的不能分割或契約訂有不分割之期
    限者，各共有人，得隨時請求分割共有物；共有物之分割方
    法，不能協議決定者，法院得因任何共有人之聲請，命以原
    物分配於各共有人或變賣共有物以價金分配於各共有人之方
    式分配，民法第823條、第824條分別定有明文。系爭土地為
    兩造共有，兩造間無不分割約定，亦無因物之使用目的不能
    分割情形，且無法協議分割等情，亦未據被告爭執，原告依
    首揭規定請求裁判分割，即無不合，應予准許。
二、不動產物權，依法律行為而取得設定、設定、喪失、及變更
    者，非經登記，不生效力。因繼承、強制執行、徵收、法院
    之判決或其他非因法律行為，於登記前已取得不動產物權者
    ，應經登記，始得處分其物權（民法第758條第1項、第759
    條）。又法院裁判分割共有物，性質上為共有人間應有部分
    之交換，自屬處分行為，以各共有人之處分權存在為前提，
    故提起分割共有物之訴，參與分割之當事人以全體共有人為
    限，而各共有人之應有部分應以土地登記簿上所記載者為準
    。倘於第二審言詞辯論終結前有共有人死亡時，其繼承人因
    繼承，固於登記前已取得不動產物權，惟非經登記不得處分
    其物權，則在辦畢繼承登記前，其繼承人仍不得以共有人身
    分參與共有物之分割，但為求訴訟經濟起見，可許原告就請
    求繼承登記及分割共有物之訴合併提起，即以一訴請求該死
    亡之共有人之繼承人辦理繼承登記，並請求該繼承人於辦理
    繼承登記後，與原告及其餘共有人分割共有之不動產。原告
    如不追加請求該死亡之共有人之繼承人辦理繼承登記，因該
    繼承人就共有物並無處分權可資行使，法院即無從基此為裁
    判分割，其分割共有物之請求，自屬不能准許（參照最高法
    院91年度台上字第832號判決要旨參照）。本件系爭土地登
    記之原共有人林來、林文漳均係起訴前死亡，如附表二編號
    四所示共有人係林文漳之繼承人，如附表二編號五所示共有
    人係林來之繼承人，有原告提出其二人之繼承系統表及戶籍
    謄本在卷可憑，且渠等均迄未辦理繼承登記，揆諸上開最高
    法院裁判意旨，原告聲明請求辦理繼承登記，求予判決如主
    文第1 、2 項所示，均屬有據，應予准許。
三、按法院裁判分割共有物，應斟酌各共有人之利害關係、共有
    物之性質、價格及利用價值、經濟效用，為適當之分配，以
    免有害社會經濟，並不受當事人意願之拘束。而土地內部分
    土地之使用目的不能分割（如為道路）暨共有人仍願維持共
    有關係者，就該部分土地得成立新共有關係，其餘部分，即
    應按應有部分之比例分配於各共有人。系爭土地東、西兩側
    巷道各為南寮巷26弄、28弄，均鋪設柏油，可供小客車通行
    ，道路狹窄，無法會車，對外由北側通行；被告宇○○居住
    於門牌號碼南寮巷26弄21號之二層樓水泥建物、被告申○○
    、未○○居住於門牌號碼南寮巷28弄18號、20號三合院平房
    形式之磚瓦建物等情，經本院會同兩造勘驗並囑託地政機關
    測量屬實，有勘驗筆錄及台中縣清水地政事務所鑑定圖在卷
    可憑。本件僅原告及被告卯○○、申○○、未○○、午○○
    、宇○○表明各自意願而提出如附圖所示甲、乙2 案。其中
    原告及被告卯○○明示同意甲案，被告申○○、未○○、午
    ○○、宇○○明示同意乙案，而兩案主要差異為土地兩邊留
    設道路寬度及分割方式不同（甲案為6 米、乙案為3 米，甲
    案為東西方向分割、乙案為南北方向分割）。本院審酌：被
    告申○○、未○○強烈表明採取乙案之意願，係因渠2 人為
    南寮巷28弄三合院建物南側位置之現占有人，苟採取甲案，
    渠2 人可能於本件分割判決確定後立即遭原告及卯○○請求
    遷離，而採取乙案，則分得南側土地之共有人尚不致立即對
    渠等有何主張。然被告申○○、未○○既難以獲林來之全體
    繼承人、林文漳之全體繼承人同意繼續使用土地，日後仍難
    免將面對建物拆除、遷離事宜，且分得C 部分土地之林來之
    繼承人即被告Ｄ○○等33人亦因無對外通行道路而甚屬不利
    。再者，採取乙案僅留設3 米道路，汽車雙向通行時自無法
    會車，亦不若採甲案留設6 米道路利於通行，及日後建築所
    需，故採取乙案，即不若甲案更能使分割後土地發揮最大經
    濟效益，而較可兼顧多數共有人之利益，並避免須另行鑑價
    、補償之額外支出及程序之繁瑣，因認採甲案分割為妥適，
    爰依上開分割方案判決如主文第3 項所示。
四、末按分割共有物之訴，本質上屬無訟爭性之非訟事件，兩造
    本可互換地位。本件原告起訴雖於法有據，但被告之應訴實
    因訴訟性質所不得不然，本院認為訴訟費用由敗訴當事人負
    擔，顯失公平，而應由兩造依其應有部分之比例分擔，較為
    公允，爰諭知如主文第4項所示。
五、本件事證已臻明確，兩造其餘攻擊防禦及證據調查，均與本
    案之判斷不生影響，自勿庸一一審酌論列，併此敘明。
六、一造辯論及訴訟費用負擔之依據：民事訴訟法第 385 條第
    1 項前段、第 80 條之 1。
中    華    民    國    99    年    7    月    29     日
                  民事第三庭    法  官  林慧貞
以上正本係照原本作成。
如對本判決上訴，須於判決送達後20日內向本院提出上訴狀（須
附繕本）。
中    華    民    國    99    年    7    月    29     日
                                書記官
附表一：
┌─────────────────────────────────┐
│分割方案：甲案                                                    │
├─────────────────────────────────┤
│地號：台中縣龍井鄉○○段317地號                                   │
├──┬─────┬─────────┬──────────────┤
│編號│面積 (㎡) │取得人            │    備  註                  │
├──┼─────┼─────────┼──────────────┤
│ A  │148.90    │全體共有人 (玄○○│由下述取得權人按下述應有部分│
│    │          │、卯○○、午○○、│保持共有：                  │
│    │          │未○○、宇○○、陳│玄○○：200分之94           │
│    │          │林美足、申○○、林│卯○○：200分之31           │
│    │          │深山、酉○○、陳林│午○○：200分之25           │
│    │          │例、Ｃ○○○、林阿│未○○、宇○○、Ｅ○○○、林│
│    │          │春、地○○、黃○○│固禎、天○○、酉○○：8分之1│
│    │          │、Ａ○○、Ｂ○○、│(公同共有)                  │
│    │          │巳○○○、宙○○○│Ｄ○○、Ｃ○○○、地○○、林│
│    │          │、Ｌ○○、Ｏ○○、│阿春、黃○○、Ａ○○、Ｂ○○│
│    │          │Ｎ○○、Ｍ○○、陳│、巳○○○、宙○○○、Ｊ○○│
│    │          │碧花、Ｆ○○、陳通│、Ｆ○○、Ｈ○○、Ｋ○○、陳│
│    │          │洲、Ｋ○○、Ｇ○○│淑燕、Ｉ○○、Ｌ○○、Ｏ○○│
│    │          │、Ｉ○○、甲○○、│、Ｎ○○、Ｍ○○、甲○○、江│
│    │          │戊○○、庚○○、李│秀英、庚○○、辰○○、壬○○│
│    │          │江梅、壬○○、江淑│、丑○○、子○○、癸○○、江│
│    │          │華、子○○、癸○○│明亮、辛○○、寅○○、乙○○│
│    │          │、己○○、辛○○、│、丁○○、丙○○：8分之1(公 │
│    │          │寅○○、乙○○、江│同共有)                     │
│    │          │再鑫、丙○○)     │                            │
├──┼─────┼─────────┼──────────────┤
│ B  │431.38    │玄○○、卯○○    │由下述取得權人按下述應有部保│
│    │          │                  │持共有：                    │
│    │          │                  │玄○○：125分之94           │
│    │          │                  │卯○○：125分之31           │
├──┼─────┼─────────┼──────────────┤
│ C  │ 86.28    │午○○            │單獨所有                    │
├──┼─────┼─────────┼──────────────┤
│ D  │ 86.29    │未○○、宇○○、陳│公同共有                    │
│    │          │林美足、申○○、林│                            │
│    │          │深山、酉○○      │                            │
│    │          │                  │                            │
│    │          │                  │                            │
├──┼─────┼─────────┼──────────────┤
│ E  │ 86.28    │Ｄ○○、Ｃ○○○、│公同共有                    │
│    │          │戌○○、地○○、陳│                            │
│    │          │文輕、Ａ○○、陳水│                            │
│    │          │河、巳○○○、紀陳│                            │
│    │          │秀鳳、Ｌ○○、謝慧│                            │
│    │          │娟、Ｎ○○、Ｍ○○│                            │
│    │          │、Ｊ○○、Ｆ○○、│                            │
│    │          │Ｈ○○、Ｋ○○、陳│                            │
│    │          │淑燕、Ｉ○○、江│                            │
│    │          │煌、戊○○、庚○○│                            │
│    │          │、辰○○、壬○○、│                            │
│    │          │丑○○、子○○、江│                            │
│    │          │淑卿、己○○、江貞│                            │
│    │          │潔、寅○○、乙○○│                            │
│    │          │、丁○○、丙○○  │                            │
│    │          │                  │                            │
│    │          │                  │                            │
├──┼─────┼─────────┼──────────────┤
│ F  │120.74    │全體共有人 (玄○○│玄○○：200分之94           │
│    │          │、卯○○、午○○、│卯○○：200分之31           │
│    │          │未○○、宇○○、陳│午○○：200分之25           │
│    │          │林美足、申○○、林│未○○、宇○○、Ｅ○○○、林│
│    │          │深山、酉○○、陳  │固禎、天○○、酉○○：8分之1│
│    │          │林例、Ｃ○○○、林│(公同共有)                  │
│    │          │阿春、地○○、陳文│Ｄ○○、Ｃ○○○、地○○、林│
│    │          │輕、Ａ○○、Ｂ○○│阿春、黃○○、Ａ○○、Ｂ○○│
│    │          │、巳○○○、紀陳秀│、巳○○○、宙○○○、Ｊ○○│
│    │          │鳳、Ｌ○○、Ｏ○○│、Ｆ○○、Ｈ○○、Ｋ○○、陳│
│    │          │、Ｎ○○、Ｍ○○、│淑燕、Ｉ○○、Ｌ○○、Ｏ○○│
│    │          │Ｊ○○、Ｆ○○、陳│、Ｎ○○、Ｍ○○、甲○○、江│
│    │          │通洲、Ｋ○○、陳淑│秀英、庚○○、辰○○、壬○○│
│    │          │燕、Ｉ○○、甲○○│、丑○○、子○○、癸○○、江│
│    │          │、戊○○、庚○○、│明亮、辛○○、寅○○、乙○○│
│    │          │辰○○、壬○○、江│、丁○○、丙○○：8分之1(公 │
│    │          │淑華、子○○、江淑│同共有)                     │
│    │          │卿、己○○、江貞│                            │
│    │          │潔、寅○○、乙○○│                            │
│    │          │、丁○○、丙○○) │                            │
├──┼─────┼─────────┼──────────────┤
│總計│959.87    │                  │                            │
└──┴─────┴─────────┴──────────────┘
附表二：
┌───┬──────────────────┬───────────────┐
│ 編號 │ 共    有    人                     │應有部分及應負擔訴訟費用之比例│
├───┼──────────────────┼───────────────┤
│  一  │   玄○○                           │          200分之94           │
├───┼──────────────────┼───────────────┤
│  二  │   卯○○                           │          200分之31           │
├───┼──────────────────┼───────────────┤
│  三  │   午○○                           │          8分之1（200分之25） │
├───┼──────────────────┼───────────────┤
│  四  │ 林文漳之繼承人6 人（未○○、宇○○ │          8分之1              │
│      │ 、Ｅ○○○、申○○、天○○、酉○○ │                              │
│      │ ）                                 │                              │
├───┼──────────────────┼───────────────┤
│  五  │林來之繼承人33人（Ｄ○○、Ｃ○○○、│           8分之1             │
│      │戌○○、地○○、黃○○、Ａ○○、陳水│                              │
│      │河、巳○○○、宙○○○、Ｌ○○、謝慧│                              │
│      │娟、Ｎ○○、Ｍ○○、Ｊ○○、Ｆ○○、│                              │
│      │Ｈ○○、Ｋ○○、Ｇ○○、Ｉ○○、江│                              │
│      │煌、戊○○、庚○○、辰○○、壬○○、│                              │
│      │丑○○、子○○、癸○○、己○○、江貞│                              │
│      │潔、寅○○、乙○○、丁○○、丙○○）│                              │
│      │                                    │                              │
└───┴──────────────────┴───────────────┘

司法院資訊處製作；財團法人民間司法改革基金會備份。
